臺灣士林地方法院民事判決　九十一年度簡上字第一三號
　　上　訴　人　　乙○○　送達處所：台北郵政五八九０一信箱
　　兼訴訟代理人　甲○○　送達.
　　被　上訴人　　台北市士林區農會
　　法定代理人　　丙○○
右當事人間清償借款事件，上訴人對於中華民國九十年五月十一日本院士林簡易庭八
十九年度士簡字第一０六九號第一審判決提起上訴，本院判決如左：
    主  文
上訴、追加之訴及擴張之聲明均駁回。
第二審訴訟費用由上訴人負擔。
    事  實
甲、上訴人方面：
  一、聲明：
  （一）、原判決廢棄。
  （二）、被上訴人應給付上訴人新台幣（下同）二十四萬元，及自民國（下同）七
          十八年八月一日起至八十九年三月一日止，按被上訴人當月存款利率計算
          之利息；以及自八十九年三月二日起至清償日止，按年息百分之十五複利
          計算之利息。
  二、陳述：除與原審宣示判決筆錄所載者相同茲予引用外，補稱：
  （一）、胡承祖前已承認被上訴人每月均盜提上訴人利息存款二千元至三千元，其
          於九十年四月二十七日庭訊時虛偽陳述：「由經辦人員將利率記載於借據
          上，再由借款人簽名。」云云，涉嫌偽證罪已另案由刑事庭審理中。被上
          訴人經辦人並未見過上訴人乙○○，如何能將利率記載於借據上，再交上
          訴人乙○○簽名。
  （二）、被上訴人訴訟代理人於原審八十九年十一月二十二日庭訊時已承認本件借
          款因屬無抵押品之信用貸款故利息較高，被上訴人每月均盜提上訴人利息
          三千元。又上訴人之利息係被上訴人客戶中超高者（每月超出三千元），
          足見上訴人之利率應與陽信銀行相同，係被上訴人事後在空白借據上加填
          超高利息，超額盜領上訴人利息存款。
  （三）、被上訴人應再給付上訴人以二十四萬本金計算，自七十八年八月一日起至
          八十九年三月一日止，按被上訴人當月存款利率計算之利息。且自八十九
          年三月二日起至清償日止之利息，應改按年息百分之十五複利計算。
  三、證據：援用原審之立證方法。
乙、被上訴人方面：
  一、聲明：駁回上訴。
  二、陳述：除與原審宣示判決筆錄所載者相同茲予引用外，補稱：
  （一）、上訴人乙○○於七十八年間以上訴人甲○○為連帶保證人，並提供不動產
          為被上訴人設定最高限額一百八十萬元之抵押權，作為借款之擔保。嗣上
          訴人乙○○於八十一年間又再增設最高限額一百二十萬元之第二順位抵押
          權，並於八十二年三月一日向被上訴人借款一百四十萬元，約定年息百分
          之十點三五。其後又於八十三年四月六日向被上訴人借款一百零九萬五千
          元，約定年息百分之十點二，逾期付息或到期未履行債務時，自逾期之日
          起六個月以內，均加計百分之十，逾六個月以上者，均加計百分之二十之
          違約金。
  （二）、雙方均明白約定借款之利率與違約金，並由上訴人乙○○出具委託書，同
          意每期攤還之本息金額，由被上訴人逕自帳號000－000000號帳
          戶內扣取，被上訴人並無超高收取利息之情事。
  （三）、上訴人自訴胡承祖偽證乙案，業經　鈞院以九十一年自字第五五號判決不
          受理，復經台灣高等法院、最高法院判決駁回上訴確定。
  三、證據：除援用原審之立證方法外，並提出本院九十一年度自字第五五號、台灣
            高等法院九十一年度上訴字第一０八六號、最高法院九十一年度台上字
            第四０三三號刑事判決影本各乙份為證。
    理  由
甲、程序方面：
一、按當事人喪失訴訟能力或法定代理人死亡或其代理權消滅者，訴訟程序在有法定
    代理人或取得訴訟能力之本人，承受其訴訟以前當然停止，惟有訴訟代理人者不
    適用之；另承受訴訟人，於得為承受時，應即為承受之聲明；民事訴訟法第一百
    七十條、第一百七十三條及第一百七十五條第一項分別定有明文。本件經原審判
    決後，被上訴人之原法定代理人莊光明已變更為丙○○，有被上訴人提出之聲明
    承受訴訟狀及人民團體立案證書與台北市政府證明書影本各乙份在卷可參，核與
    前開規定相符，應准其承受訴訟。
二、按訴之變更、追加，非經他造同意，不得為之。但第二百五十五條第一項第二款
    至第六款情形，不在此限；又訴之變更、追加他訴，於擴張或減縮應受判決事項
    之聲明行為無礙；民事訴訟法第四百四十六條第一項及第二百五十五條第一項第
    三款分別定有明文。本件上訴人追加請求自七十八年八月一日起至八十九年三月
    一日止，按被上訴人當月存款利率計算之利息部分，被上訴人雖表不同意，惟其
    請求不當得利之基礎事實同一，仍應准許。至上訴人請求自八十九年三月二日起
    至清償日止，按年息百分之十五複利計算之利息，逾按年息百分之五計算之利息
    部分，係屬擴張應受判決事項之聲明，自屬無礙，亦應准許。
乙、實體方面：
一、本件上訴人起訴主張：上訴人乙○○前向被上訴人借款，由上訴人甲○○擔任連
    帶保證人，上訴人每月均按時存款至還款帳戶，惟被上訴人未經上訴人乙○○之
    同意，擅自在借據填寫超高利率，每月均超額盜領利息存款至少二千至三千元，
    自七十八年六月起至八十九年二月止，至少從上訴人乙○○之帳戶內，盜領利息
    二十四萬元，爰本於不當得利之法律關係，求為判決如訴之聲明所示。被上訴人
    則以：被上訴人均按雙方約定之借款利率自上訴人乙○○還款帳戶內扣取每期應
    攤還之本息，並未超收利息等語置辯。
二、按不當得利返還請求權，以無法律上之原因而受利益其成立要件之一，故主張此
    項請求權成立之原告，應就無法律上原因而受利益之事實，負舉證責任。本件上
    訴人主張被上訴人每月超收其利息二千至三千元，自應先由上訴人就此項事實負
    舉證之責任。若上訴人先不能舉證此項事實為真實，被上訴人就其抗辯每月扣取
    之利息債權存在之事實，即令不能舉證或所舉證據有所疵累，亦應駁回上訴人之
    請求。經查：
  （一）、上訴人甲○○僅係借款之連帶保證人，被上訴人係自借款債務人即上訴人
          乙○○之還款帳戶內扣取每月應攤還之本息，則上訴人甲○○既未支付「
          超額」利息予被上訴人，對被上訴人自無不當得利返還請求權可言。
  （二）、上訴人指被上訴人職員胡承祖及訴訟代理人於原審已承認被上訴人每月均
          盜提上訴人利息存款二千元至三千元乙節，為被上訴人所否認，上訴人復
          未舉證以實其說，自不足採。且上訴人連被上訴人每月應收利息若干？實
          扣利息若干？超收利息若干？均無法確定，其顯未就被上訴人每月超收利
          息二千至三千元之事實盡舉證責任至明。
  （三）、證人即被上訴人之職員胡承祖於原審到庭明白證稱：借款利率是由農會經
          辦人與乙○○協議借款利率後，由經辦人將利率記載於借據上，再由借款
          人簽名等語。上訴人雖以證人胡承祖涉嫌於原審偽證，向本院刑事庭提起
          自訴，惟該案業經法院判決自訴不受理確定，有本院九十一年度自字第五
          五號、台灣高等法院九十一年度上訴字第一０八六號、最高法院九十一年
          度台上字第四０三三號刑事判決影本各乙份在卷可稽。上訴人空言指摘被
          上訴人於擅自在空白借據上加填超高利率云云，洵不足採。
    綜上所述，上訴人既不能舉證被上訴人每月超收其二千至三千元利息之事實，被
    上訴人就其抗辯之事實，即令不能舉證或所舉證據有所疵累，本院亦應駁回上訴
    人之請求。
五、從而，上訴人本於不當得利之法律關係，訴請被上訴人給付二十四萬元，及自七
    十八年八月一日起至八十九年三月一日止，按被上訴人當月存款利率計算之利息
    ；以及自八十九年三月二日起至清償日止，按年息百分之十五複利計算之利息；
    為無理由，應予駁回。原審為上訴人敗訴之判決，核無違誤，上訴意旨指摘原判
    決不當，求予廢棄改判，為無理由，應駁回其上訴。另上訴人追加請求自七十八
    年八月一日起至八十九年三月一日止，按被上訴人當月存款利率計算之利息部分
    ，以及上訴人擴張請求自八十九年三月二日起至清償日止，按年息百分之十五複
    利計算之利息，逾按年息百分之五計算之利息部分，亦無理由，均應駁回。
六、本件判決基礎已臻明確，兩造其餘之攻擊防禦方法及訴訟資料經本院斟酌後，核
    與判決不生影響，無一一論述之必要，併予敘明。
據上論結，本件上訴為無理由，依民事訴訟法第四百三十六條之一第三項、第四百四
十九條第一項、第七十八條、第四百六十三條，判決如主文。
中　　　華　　　民　　　國　　九十一　　年　　　八　　　月　　二十一　　日
                            臺灣士林地方法院民事第一庭
~B審判長法官　俞慧君
~B法　　　官　陳雅玲
~B法　　　官　楊智勝
右為正本係照原本作成。
本判決不得上訴。
中　　　華　　　民　　　國　　九十一　　年　　　八　　　月　　二十六　　日
~B法院書記官　陳香君
